最高法院刑事判決　　　　　　　　　　　　　　　　八十六年度台上字第九八九號
　　上　 訴　 人　台灣高等法院檢察署檢察官
　　上訴人即被告　甲○○
右上訴人等因被告妨害自由案件，不服台灣高等法院中華民國八十五年四月十六日第
二審判決（八十五年度上訴字第五九○號，起訴案號：台灣基隆地方法院檢察署八十
四年度偵字第一九四七號），提起上訴，本院判決如左：
    主  文
原判決撤銷，發回台灣高等法院。
    理  由
本件原判決認定上訴人即被告甲○○因採礦工地道路糾紛，於民國八十四年六月二十
八日十二時三十分左右，與不詳真實姓名年籍之成年人「孫義文」、「阿全」「柑仔
」、「蘇仔」，及另二名不詳姓名年籍之成年男子共七人，夥同分持不明刀械、棍棒
等物，至台北縣萬里鄉○○段元乙開發工程有限公司之工地內，圍毆洪鴻智達四十餘
分鐘之久（傷害部分未據告訴）。隨後並強押洪鴻智至台北縣萬里鄉金寶山墓園附近
之貨櫃屋，剝奪洪某之行動自由，再行圍毆洪鴻智，並恫稱要洪某將先前投資之採礦
權讓出，否則要求新台幣（下同）五百萬元之現金以補償其等損失等惡言，以此加害
財產之事，恐嚇洪鴻智，使洪某心生畏懼，而危害洪某之安全。迨至同日下午十六時
許，甲○○等人發現洪某身分證上職業欄載明係警員，誤認洪某仍具警員身分，始將
洪某放回等情。因而維持第一審論處被告共同以非法方法，剝奪人之行動自由罪刑之
判決，駁回被告在第二審之上訴，固非無見。惟查：(一)刑法第三百零二條之妨害自由
罪，係以私行拘禁或以其他非法方法剝奪人之行動自由而言。所謂非法方法，包括以
強暴、脅迫等情事在內。本件依原判決認定之事實觀之，被告等人因採礦工地道路糾
紛將被害人洪鴻智強押至金寶山墓園加以毆打。被告等人於妨害自由行為繼續中，所
施恫嚇被害人讓出採礦權，否則即要賠償五百萬元之損失云云，自屬包含在妨害其行
動自由之同一意念之中。縱其所為，合於刑法第三百零五條恐嚇危害安全之情形，仍
應視為剝奪行動自由之部分行為，祇應成立刑法第三百零二條第一項之罪，並無適用
刑法第三百零五條之餘地，第一審判決認應成立上開二罪依刑法第五十五條後段之規
定從一重之剝奪他人行動自由罪處斷，原審未加糾正，遽予維持，其法律見解，自屬
可議。(二)按犯罪之動機原則上固毋庸為證據之證明，但動機若為構成要件之要素時，
則應加以調查予以證明，如未予調查審認，即有判決理由不備之違法。原判決以被告
因採礦工地道路糾紛，認有損失，乃恐嚇被害人洪鴻智讓出採礦權，否則即要賠償五
百萬元之損失，並無不法所有之意圖，僅成立刑法第三百零五條之恐嚇罪云云。惟查
被害人究投資何地之採礦權﹖侵害被告何種道路權益﹖以及被告強暴脅迫被害人讓出
採礦權之動機、目的何在﹖原判決事實理由均未明白認定，詳細記載，徒以被告所言
，遽認並無不法所有之意圖，亦有判決不載理由之違法。檢察官上訴意旨執以指摘原
判決不當，非無理由，應認有撤銷發回更審之原因。
據上論結，應依刑事訴訟法第三百九十七條、第四百零一條，判決如主文。
中      華      民      國    八十六    年      二      月    二十七    日
                              最高法院刑事第八庭
                                  審判長法官  紀  俊  乾
                                        法官  楊  商  江
                                        法官  黃  正  興
                                        法官  林  茂  雄
                                        法官  洪  耀  宗
      右正本證明與原本無異
                                              書  記  官
中      華      民      國    八十六    年      三      月      七      日
